【裁判字號】    96,醫訴,6
【裁判日期】    981231
【裁判案由】    業務過失致死
【裁判全文】
臺灣臺中地方法院刑事判決  96年度醫訴字第6號
公  訴  人  臺灣臺中地方法院檢察署檢察官
被      告  乙○○
選任辯護人  李慶松律師
            蔡瑞麒律師
上列被告因業務過失致死案件，經檢察官提起公訴（96年度偵字
第14352 號），本院判決如下：
    主    文
乙○○無罪。
    理    由
一、公訴意旨略以：被告乙○○為臺中縣大雅鄉○○路178 號清
    泉綜合醫院之醫師，於民國94年10月18日17時30分許，因告
    訴人丙○○之配偶即被害人紀益裕因於民宅施工自2 樓跌落
    地面導致左股骨骨折而送至清泉綜合醫院救治，於94年10月
    19日中午12時許，由該院醫師劉華山及王鴻文（均另由檢察
    官為不起訴處分確定）為被害人紀益裕施行骨折復位及鋼板
    、螺釘內復位手術，嗣於94年10月21日凌晨2 時25分許，被
    害人紀益裕主訴其咳嗽有痰及呼吸不適之情形，經值班護士
    張書蓉（另由檢察官為不起訴處分確定）通報值班醫師即被
    告乙○○，被告乙○○竟未親自診視被害人紀益裕而指示護
    士投以化痰蒸氣。嗣被害人紀益裕於同日因心肌梗塞不治死
    亡。因認被告乙○○涉犯刑法第276 條第2 項業務過失致死
    罪嫌。
二、按犯罪事實應依證據認定之，無證據不得認定犯罪事實；不
    能證明被告犯罪者，應諭知無罪之判決，刑事訴訟法第154
    條第2 項、第301 條第1 項分別定有明文。又認定不利於被
    告之事實，須依積極證據，苟積極證據不足為不利於被告事
    實之認定時，即應為有利於被告之認定，更不必有何有利之
    證據；認定犯罪事實所憑之證據，雖不以直接證據為限，間
    接證據亦包括在內，然而無論直接或間接證據，其為訴訟上
    之證明，須於通常一般之人均不致有所懷疑，而得確信為真
    實之程度者，始得據為有罪之認定，若其關於被告是否犯罪
    之證明未能達此程度，而有合理性懷疑之存在，致使無從形
    成有罪之確信，根據「罪證有疑，利於被告」之證據法則，
    即不得遽為不利於被告之認定。最高法院分別著有30年上字
    第816 號、76年台上字第4986號判例可資參照。
三、公訴人認被告乙○○涉犯上開犯行，係以：被告乙○○坦承
    上揭未親自診視死者即指示護士投藥之情形，按醫師非親自
    診察，不得施行治療，開給方劑或交付診斷書，醫師法第11
    條第1 項前段定有明文，被告乙○○未依親自診視之結果，
    即指示護士予以投藥，其有過失甚明。另被害人紀益裕確因
    心肌梗塞而死亡，業經臺灣臺中地方法院檢察署檢察官督同
    法醫及檢驗員相驗並解剖屬實，此有勘驗筆錄、相驗屍體證
    明書及鑑定書等附卷足憑，被告乙○○之過失行為導致無法
    順利診斷被害人紀益裕病情而錯失正確救治機會，與被害人
    紀益裕之死亡結果間，有相當因果關係等，資為論據。訊據
    被告乙○○堅詞否認有何業務過失致死犯行，辯稱：伊於94
    年10月21日係急診室值班醫師，約凌晨2 時許，接到5 樓骨
    科護士來電表示1 位骨科病人（按即被害人紀益裕）主訴咳
    嗽、痰咳不出來、有胸悶的情形，病人的生命徵象心跳、血
    壓、呼吸都很正常，伊即詳細問該病人之病情，知道病人3
    天前從高處摔落，大腿骨折而住院，2 天前有受大腿骨骨折
    內固定的手術，手術後病人一直就有這些症狀，因為病人接
    受手術時是採用全身麻醉的方式，有使用氣管內插管，會造
    成病人喉嚨及氣管內有痰，痰若咳不出來往往會造成胸悶的
    情形，當時伊因急診室仍有病人就醫，所以先吩咐護士給病
    人蒸氣及化痰劑的使用，改變病人的姿勢以利排痰，並吩咐
    護士注意病人呼吸型態的改變，如果有異常要馬上通知伊。
    約凌晨3 時許，伊忙完急診室工作後，因這期間都沒有接到
    樓上護士的電話，就主動打電話給護士詢問病人的情形，護
    士回報說病人做完蒸氣及化痰劑的治療後，痰咳出來，症狀
    已經改善，此時伊因急診室又有另外的病人，所以就沒有上
    樓。一直到早上7 時許伊下班為止，皆沒有被通知該病人有
    其他的不適等語。選任辯護人亦為被告辯護稱：被害人紀
    益裕之死因為心肌梗塞、冠狀動脈嚴重粥狀硬化併有血管阻
    塞，依行政院醫事審議委員會鑑定意見，可知依目前之醫療
    技術，上開症狀實屬難以預見及預防之症狀，因此，被告乙
    ○○即使於當時有親自診視被害人紀益裕，亦無法發現被害
    人紀益裕將有發生心肌梗塞之可能。因此，被告乙○○未親
    自診視被害人紀益裕，與被害人紀益裕嗣後因心肌梗塞死亡
    之間，並無相當因果關係存在。被告乙○○未親自診視被
    害人紀益裕，係因需診治其他病患，具有「作為義務衝突」
    之情形，而不可歸責於被告乙○○。依行政院衛生署醫事
    審議委員會編號0000000 號鑑定書結果，認被告乙○○並無
    任何疏失，本件前經臺灣臺中地方法院檢察署檢察官送請該
    委員會鑑定結果，亦認本件醫療行為並無任何疏失，足見被
    告乙○○並無公訴意旨所指犯行等語。
四、證據能力之說明：
（一）按證人依法應具結而未具結者，其證言或鑑定意見不得作
      為證據。刑事訴訟法第158 條之3 定有明文。而告訴人之
      指訴雖係以使被告受刑事訴追為目的，但非同法第三條所
      稱之「當事人」，乃當事人以外之第三人，除依同法第27
      1 條之1 規定到庭單純陳述意見時，毋庸具結外，如就與
      待證事實有重要關係之親身知覺、體驗事實陳述時，即居
      於證人之地位，依上開增訂公布之規定，自應依同法第18
      6 條第1 項規定命其具結，使告訴人知悉其有據實陳述之
      義務，以擔保其證言之真實性，該供述證據始具證據能力
      ，如未踐行人證之法定調查程序，應不得作為證據。最高
      法院93年度台上字第6838號刑事判決可資參照。查告訴人
      丙○○於檢察官訊問時係以被害人紀益裕之配偶或告訴人
      之身分應訊，被害人紀益裕之父即證人紀經要於檢察官訊
      問時係以受訊問人身分應訊，告訴代理人張庭禎、蘇若龍
      、蔡慶文律師係基於告訴代理人之身分而陳述，其中就與
      公訴意旨所載犯罪事實有重要關係之言詞陳述，渠等均係
      居於證人之地位，但檢察官並未令渠等供前或供後具結，
      揆諸首揭規定，關於該等部分之言詞陳述，即不得作為證
      據。
（二）次按被告以外之人於審判外之陳述，雖不符刑事訴訟法第
      159 條之1 至第159 條之4 之規定，而經當事人於審判程
      序同意作為證據，法院審酌該言詞陳述或書面陳述作成時
      之情況，認為適當者，亦得為證據。當事人、代理人或辯
      護人於法院調查證據時，知有第159 條第1 項不得為證據
      之情形，而未於言詞辯論終結前聲明異議者，視為有前項
      之同意。刑事訴訟法第159 條之5 定有明文。查被告乙○
      ○及其選任辯護人於本院準備程序時，對於本案偵查卷內
      之人證、書證，均同意有證據能力，得採為本案之證據，
      迄至本案言詞辯論終結前，對於卷內之人證、書證，亦未
      聲明異議，有本院準備程序筆錄及審判筆錄在卷可考；另
      經本院審酌卷內各該人員陳述時之情狀（不含前段無證據
      能力之言詞陳述），均查無被違法取供或非出於自由意志
      之情形，相關書證亦查無違法取證或造假虛捏之情事，以
      之作為本案之證據，皆屬適當，依前揭規定，本判決以下
      所引用之卷內人證、書證均得為本案之證據，合先敘明。
五、經查：
（一）被告乙○○為臺中縣大雅鄉○○路178 號清泉綜合醫院之
      醫師。於94年10月18日17時30分許，告訴人丙○○之配偶
      即被害人紀益裕因於民宅施工自2 樓跌落地面導致左股骨
      骨折而送至清泉綜合醫院救治，於94年10月19日中午12時
      許，由該院醫師劉華山及王鴻文為被害人紀益裕施行骨折
      復位及鋼板、螺釘內復位手術，嗣於94年10月21日凌晨2
      時25分許，被害人紀益裕主訴其咳嗽有痰及呼吸不適之情
      形，經值班護士張書蓉通報值班醫師即被告乙○○，被告
      乙○○未親自診視被害人紀益裕，僅以電話指示護士投以
      化痰蒸氣。嗣被害人紀益裕於同年月21日22時許因冠狀動
      脈嚴重粥狀硬化併有血管阻塞，導致心肌梗塞而不治死亡
      等情，業據被告乙○○供明在卷，核與告訴人丙○○於警
      詢時所陳及偵查中具狀之指訴，暨被害人紀益裕之父即證
      人紀經要於警詢時之證述相符；另經證人即清泉綜合醫院
      骨科醫師劉華山、醫療部主任王鴻文、5-6 樓病房照顧護
      士張書蓉於警詢及偵查中（指以被告身分應訊陳述部分）
      ，及急診護士林妍伶、護理師吳方藝、6 樓內外科病房護
      理師林秀慧於警詢時，暨證人楊世宗於偵查中分別證述屬
      實，並有被害人紀益裕意外死亡案現場圖片、被害人紀益
      裕之病歷、Ｘ光片、清泉綜合醫院94年10月份5 、6 樓護
      理人員排班表、94年10月份醫師排班表、94年度10月份急
      診室護士排班表附卷可稽，另經臺灣臺中地方法院檢察署
      檢察官率同法醫師相驗明確，製有臺灣臺中地方法院檢察
      署相驗屍體證明書、相驗照片、解剖照片、解剖鑑定報告
      足資佐憑，堪先認定。
（二）被告乙○○辯稱：伊於94年10月21日係急診室值班醫師，
      約凌晨2 時許，接到5 樓骨科護士來電表示1 位骨科病人
      （按即被害人紀益裕）主訴咳嗽、痰咳不出來、有胸悶的
      情形，病人的生命徵象心跳、血壓、呼吸都很正常，伊即
      詳細問該病人之病情，知道病人3 天前從高處摔落，大腿
      骨折而住院，2 天前有受大腿骨骨折內固定的手術，手術
      後病人一直就有這些症狀，因為病人接受手術時是採用全
      身麻醉的方式，有使用氣管內插管，會造成病人喉嚨及氣
      管內有痰，痰若咳不出來往往會造成胸悶的情形，當時伊
      因急診室仍有病人就醫，所以先吩咐護士給病人蒸氣及化
      痰劑的使用，改變病人的姿勢以利排痰，並吩咐護士注意
      病人呼吸型態的改變，如果有異常要馬上通知伊。約凌晨
      3 時許，伊忙完急診室工作後，因這期間都沒有接到樓上
      護士的電話，就主動打電話給護士詢問病人的情形，護士
      回報說病人做完蒸氣及化痰劑的治療後，痰咳出來，症狀
      已經改善，此時伊因急診室又有另外的病人，所以就沒有
      上樓。一直到早上7 時許伊下班為止，皆沒有被通知該病
      人有其他的不適等語，核與證人張書蓉於警詢時證稱：「
      ．．．紀男（即被害人紀益裕）在凌晨2 時40分許向我說
      有痰咳不出來，我以電話告知值班乙○○醫師，陳醫師電
      話指示拿化痰劑給紀男使用，紀男在使用化痰劑後，我再
      次巡房時，他說有咳很多痰出來，紀男在6 時許前都一直
      向我說痰咳不出來的問題，我就以生理食鹽水給他使用，
      這期間我不斷的給他加水，一直到早上6 時30分許給紀男
      量血壓時，血壓正常，但心跳比較快，直到6 時45分我再
      去看紀男時，紀男說他在冒冷汗，呼吸比較不順，我就將
      床頭搖高，請紀男多休息，大約7 時許我去看他時，我見
      紀男呼吸很費力，也很噪動，又和我說痰咳不出來，我就
      電話連絡值班楊世宗醫師前來處理。」等語（94年度相字
      第1789號偵查卷第49、50頁）及於偵查中證稱：「（問：
      當天凌晨發生狀況時，你是請那一位醫師診視？）乙○○
      醫師。」、「（問：乙○○醫師有何指示？）他說先給他
      蒸氣吸入藥劑使用，當時患者說咳嗽有痰。」等語（95
      年度他字第2430號偵查卷第57頁）相符，並有清泉醫院96
      年11月12日清泉字第960141號函附之被告乙○○於96年10
      月21日凌晨0 時起至上午7 時止，看診病患之急診病歷、
      急診護理評估表（計有5 名病患）等資料存卷可佐，可知
      被告乙○○此部分所辯，確有所據，堪予採信。
（三）而本案經檢察官檢卷送請行政院衛生署醫事審議委員會鑑
      定結果，認：「十、鑑定意見：．．．本案整體手術醫療
      、照護、投藥及急救過程，均尚未發現有疏失之處。」（
      參95年度他字第2430號偵查卷第43頁）；再經本院送請該
      委員會續為鑑定結果，認：「十、鑑定意見：(一)(1)按口頭
      醫囑是被允許的。醫師作口頭醫囑前，應先詢問護理人員
      病人有無其他症狀或危險狀況，始能作醫囑，並應於醫囑
      後，以書面醫囑補正，且須在24小時內探視病人，始符醫
      療常規。本件94年10月20日02：45護士張書蓉轉告病人胸
      口有痰，醫師乙○○以醫囑給予化痰；使用後病人情形改
      善，且依當時病人狀況，此口頭醫囑尚無不當。(2)值班醫
      師是否需要診視病人，應端視病人情況及醫院規定而定。
      醫師乙○○為前開電話後，未再接到告知，陳醫師可能誤
      以為先前咳嗽有痰只是普通問題，無需再處理，陳醫師作
      法是可理解的。．．．(4)病人於94年10月21日清晨病情一
      直惡化之原因依解剖結果為心肌梗塞併發心衰竭肺水腫後
      ，低血氧所致。本案解剖時才發現病人心臟冠狀動脈幾乎
      完全阻塞，這種嚴重之病變，縱使被發現亦可能無法改變
      病程，由於病人平時無心絞痛，手術前心電圈也無明顯之
      異常，冠心病之潛在危險容易被忽視。由於在深夜，病人
      都在休息睡覺，在使用病人自控式麻醉藥使用下，症狀之
      演進更不易被發現。．．．(二)．．．(2)關於心肌梗塞：1.
      依據解剖報告，此病人引發心肌梗塞之原因為有冠狀動脈
      嚴重粥狀硬化及阻塞。2.查閱病歷及護理紀錄，．．．病
      人很難找出心肌梗塞之徵候時間點。94年10月21日00：45
      之痰與胸悶，容易使人想為手術後之插管所致。3.冠心病
      之急性梗塞會有持續或加重胸痛，臨床徵兆則有呼吸快速
      、肺囉音、出汗、四肢冰冷以及發紺。本病人呈現症狀非
      急性心肌梗塞之特有症狀，無法很快診斷出是心肌梗塞，
      僅能以問題導向處理咳嗽與呼吸困難，尚未發現有不符合
      醫療常規。」（參本院卷第95頁背面至第97頁）等情，有
      行政院衛生署95年8 月21日衛署醫字第0950212495號書函
      所附之行政院衛生署醫事審議委員會編號0000000 號鑑定
      書、98年8 月13日衛署醫字第0980261971號書函所附之行
      政院衛生署醫事審議委員會編號0000000 號鑑定書在卷可
      參。據上，被告乙○○於94年10月21日凌晨2 時25分許，
      雖未親自診視被害人紀益裕，即指示證人張書蓉投以化痰
      蒸氣，但所為醫療行為並未違反醫療常規，所為醫囑亦無
      不適當之情事，堪予認定。起訴檢察官未能提出任何積極
      事證，徒以被告乙○○未依親自診視之結果，即指示護士
      予以投藥，遽認被告乙○○有過失，且推認被告乙○○之
      過失行為導致無法順利診斷被害人紀益裕病情而錯失正確
      救治機會，與被害人紀益裕之死亡結果間，有相當因果關
      係，尚嫌速斷。
（四）又公訴檢察官經審酌行政院衛生署醫事審議委員會上開2
      份鑑定書之意見後，亦認被告乙○○在本案之醫療處置上
      ，雖未能善盡醫德，認真診察，但尚難認定違反醫療常規
      ，且無法證明與被害人紀益裕之死亡間有何因果關係（起
      訴書證據並所犯法條欄一第2 、3 列亦記載「．．．死者
      之死亡原因為心肌梗塞，其死因與被告之行為未必具有因
      果關係．．．」）（參本院卷第130 頁）。
（五）綜上所陳，公訴人所舉之證據尚無法證明被告乙○○有何
      公訴意旨所指之業務過失情形，且與被害人紀益裕之死亡
      間有相當因果關係，此外，本院復查無其他證據證明被告
      確有公訴人所指之刑法第276 條第2 項業務過失致人於死
      之犯行，揆諸首揭說明，既無積極證據足認被告有業務過
      失致人於死罪嫌，不能證明被告乙○○犯罪，依法應諭知
      無罪之判決。
據上論斷，應依刑事訴訟法第301 條第1 項，判決如主文。
本案經檢察官甲○○到庭執行職務
中    華    民    國    98    年    12    月    31    日
              刑事第五庭  審判長法  官  張靜琪
                                法  官  林慶郎
                                法  官  莊嘉蕙
以上正本證明與原本無異
如不服本判決應於收受送達後十日內向本院提出上訴書狀，並應
敘述具體理由；其未敘述上訴理由者，應於上訴期間屆滿後二十
日內向本院補提理由書（均須按他造當事人之人數附繕本）「切
勿逕送上級法院」。
                                書記官  陳怡臻
中    華    民    國    98    年    12    月    31    日

司法院資訊處製作；財團法人民間司法改革基金會備份。
